高雄高等行政法院判決
                                      100年度訴字第346號
                               民國100年11月30日辯論終結
原      告　童坤波
            童坤鄉
            童坤玉
被      告　屏東縣枋寮地政事務所
代　表　人　曾明俐　主任
訴訟代理人　徐吉璋
上列當事人間有關土地登記事務事件，原告不服屏東縣政府中華
民國100年5月26日100年屏府訴字第26號訴願決定，提起行政訴
訟，本院判決如下：
　　主  文
原告之訴駁回。
訴訟費用由原告負擔。
　　事實及理由
一、程序事項︰原告童坤鄉經合法通知，無正當理由而未於言詞
    辯論期日到場，核無行政訴訟法第218條準用民事訴訟法第3
    86條所列各款情形，爰依被告之聲請，由其一造辯論而為判
    決。
二、事實概要︰
    緣坐落於屏東縣佳冬鄉○○○段124-2地號土地，面積為209
    平方公尺（下稱系爭土地），由原告童坤波按應有部分1/6
    、原告童坤玉應有部分1/6、原告童坤鄉應有部分1/6、訴外
    人童金壽應有部分1/2共有系爭土地。民國71年12月17日因
    辦理標示分割系爭土地，新增為石光見段124-2地號土地（
    面積128平方公尺）、124-5地號土地（面積40平方公尺）、
    124-6地號土地（面積41平方公尺），並在72年3月7日於屏
    東縣東港地政事務所（系爭土地原管轄登記機關，下稱東港
    地政事務所）申辦共有物分割登記，石光見段124-2地號土
    地(128平方公尺)由訴外人童金壽取得全部所有權，同段124
    -5地號(40平方公尺)、124-6地號(41平方公尺)2筆土地，則
    由原告各取得應有部分1/3。原告童坤波嗣於75年6月10日將
    其應有部分贈與原告童坤玉、童坤鄉，由原告童坤玉、童坤
    鄉○○○○○段124-5地號、124-6地號土地應有部分各1/2
    ，並於同年11月20日將前述同段124-5地號土地分割為原告
    童坤玉所有(面積40平方公尺)，前述同段124-6地號土地分
    割為原告童坤鄉所有(面積41平方公尺)，再於79年1月19日
    由原告童坤鄉將其所有所有前述同段124-6地號土地(面積41
    平方公尺)買賣登記移轉予原告童坤波所有。嗣於84年間因
    地籍圖重測標示變更登記系爭土地為玉光段1229地號（面積
    118.49平方公尺，重測前為石光見段124-2地號）、1231地
    號（面積29.68平方公尺，重測前為石光見段124-5地號）、
    1232地號（面積33.14平方公尺，重測前為石光見段124-6地
    號）。原告於99年12月22日向被告提出申請書，主張系爭土
    地於72年間辦理共有物分割登記時，未依應有部分比例分配
    土地面積，請被告釐清說明。被告以100年1月11日屏枋地一
    字第0990007080號函答復說明並檢附系爭土地登記異動表供
    參。原告復於100年1月21日向被告主張無法同意系爭土地72
    年間共有物分割登記後所持之面積，申請被告將前述石光見
    段124-2地號土地，訴外人童金壽因分割所增加之23.5平方
    公尺，返還登記於原告所分得之同段124-5地號(40平方公尺
    )、124-6地號(41平方公尺)2筆土地，被告以100年1月27日
    屏枋地一字第1000000499號函復原告。原告不服，提起訴願
    ，遭決定不受理，遂提起本件行政訴訟。
三、本件原告主張︰
(一)系爭土地面積為209平方公尺，由童金壽及原告3人共有，應
    有部分為童金壽1/2、原告3人各為1/6。嗣屏東縣佳冬鄉公
    所辦理都市計畫公辦重測，71年12月17日強制分割系爭土地
    為石光見段124-2地號土地（面積128平方公尺）、124-5地
    號土地（面積40平方公尺）、124-6地號土地（面積41平方
    公尺）。另由系爭土地登記異動表可知，於72年3月7日收件
    東地字第2759號、第2760號辦理系爭土地共有物分割登記為
    石光見段124-2地號土地（面積128平方公尺），由被告將原
    告應有之土地面積64平方公尺，移轉登記為童金壽所有；另
    石光見段124-5、124-6地號2筆土地面積共為81平方公尺，
    被告則移轉童金壽應有部分面積40.5平方公尺登記予原告，
    形成童金壽所有石光見段124-2地號土地全部（面積128平方
    公尺）、原告共有石光見段124-5地號、124-6地號土地（面
    積為40+41=81平方公尺），應有部分各為1/3。則童金壽所
    有之土地面積由分割前104.5平方公尺（209×1/2=104.5平
    方公尺），增加為分割後128平方公尺，多得23.5平方公尺
    （128-104.5=23.5平方公尺），造成土地分割不成比例。
(二)次查，原告與童金壽間並無買賣關係，亦未有協議，並在原
    告不知情下，於72年3月7日系爭土地遭非法挪移，由被告辦
    理共有物分割，並任意移轉登記原告應有部分土地予童金壽
    ，被告顯有偽造登記之事實。事後原告向東港地政事務所請
    求閱覽系爭土地登記簿登載記錄，經回復因逾保存年限業已
    銷毀，遂由屏東縣政府稅務局東港分局（下稱東港稅務分局
    ）100年8月10日屏稅東分壹字第1000517049號函檢送共有物
    分割申報土地增值稅之申報書及共有物分割明細表共2紙可
    知，童金壽申報石光見段124-2地號土地之土地增值稅，其
    自列為系爭土地之權利人(買方)，原告全列為義務人(賣方)
    ，並僅申報面積23.5平方公尺土地，被告卻全部移轉登記為
    童金壽所有；且系爭土地並無繳納土地增值稅，沒出完稅證
    明，土地登記總簿只有記載共有分割，沒登載買賣，然被告
    卻於土地登記簿上記載發生原因為買賣，則被告應忠於職責
    依法行政，卻以此不合邏輯之登記程序，有人為瑕疵造成原
    告損害等情，依土地法第69條前段規定聲明求為判決：1.撤
    銷訴願決定及原處分。2.被告應作成將屏東縣佳冬鄉○○○
    段124-2地號土地23.5平方公尺，返還登記予原告共有之同
    段124-5地號、124-6地號土地各11.75平方公尺之處分。
四、被告則以︰
(一)按提起撤銷訴訟，須以「行政處分」存在為前提。經查，本
    件被告對原告99年12月22日申訴書及100年1月21日再呈申訴
    書，被告以100年1月27日屏枋地一字第1000000499號函回復
    說明系爭土地歷年土地登記異動情形及土地分割、共有物分
    割之相關法律規定，是為單純土地登記記載之事實敘述及說
    明，並未對原告之請求有所准駁，不生法律之效果，自非行
    政處分，依行政訴訟法第107條第1項第10款規定，應以裁定
    駁回之。
(二)又原告主張系爭土地面積短少23.5平方公尺，惟調閱71年申
    請鑑界、分割複丈原圖，應係以地上既有建物位置辦理分割
    ，且全體所有權人均依地籍測量實施規則第207條規定，於
    複丈圖上認定蓋章。另經被告100年1月4日屏枋地一字第100
    0000057號函請東港地政事務所協助查調共有物分割登記案
    件，經東港地政事務所以100年1月6日屏港地四字第1000000
    133號函復略以，系爭土地72年間登記申請書及相關證明文
    件，依土地登記規則第19條規定，因逾保存年限業已銷毀，
    故無從提供被告查明及原告人等參閱。
(三)按土地法第43條、第72條、第73條第1項前段、土地登記規
    則第4條、第26條、第41條及民法第824條規定，本件分割、
    共有物分割登記，應由全體共有人會同協議申請，且申請人
    若無親自到場申請則必須檢附印鑑證明，而共有物分割，性
    質上為土地經全體共有人協議，訂立分割移轉契約書或經法
    院判決，其分割方法不論採分配原物、變賣原物而分配其價
    金、或由一部分共有人取得原物，而以金錢補償其他共有人
    ，均無不可。且被告以100年4月21日屏枋地一字第10000021
    84號函文至東港稅務分局查調，原告地籍圖重測前系爭石光
    見段124-2、124-5及124-6地號等3筆土地，於72 年申辦共
    有物分割登記申報土地現值（土地增值稅）申報書及共有物
    分割明細表，東港稅務分局於100年4月25日以屏稅東分壹字
    第1000508917號函檢附原告等人申報土地增值稅之申報書及
    共有物分割明細表影本予被告，依申報書影本所載內容，原
    告均會同申報並蓋章，並應納土地增值稅新台幣1萬4,512元
    等語，資為抗辯，並聲明求為判決駁回原告之訴。
五、前揭事實概要欄所載事實，有屏東縣土地登記簿、東港地政
    事務所土地複丈圖、原告申請書（記載日期：99年12月22日
    、100年1月3日及1月21日）、被告100年1月27日屏枋地一字
    第1000000499號函、訴願書附訴願卷及本院卷可稽，且為兩
    造不爭執，應堪認定。本件兩造之爭點為：被告以原處分否
    准原告更正土地登記之申請，是否合法？原告請求被告作成
    准予更正石光見段124-2地號土地23.5平方公尺返還登記予
    原告3人同段124-5、124-6地號土地各11.75平方公尺之行政
    處分，是否有據？茲分述如下：
(一)按「登記人員或利害關係人，於登記完畢後，發見登記錯誤
    或遺漏時，非以書面聲請該管上級機關查明核准後，不得更
    正。」土地法第69條前段定有明文。復按「土地法第68條第
    1項及第69條所稱登記錯誤，係指登記事項與登記原因證明
    文件所載之內容不符；所稱遺漏，係指應登記事項而漏未登
    記者。」土地登記規則第13條亦有明定。故如登記事項與登
    記原因證明文件所載內容並無不符，縱其真實權利與登記不
    符，亦非屬土地法第69條之登記錯誤，而得申請更正之範圍
    。另按「土地登記完畢後，利害關係人發見登記錯誤時，固
    得依土地法第69條之規定，以書面聲請該管上級機關，查明
    核准更正，但此種登記錯誤之更正，應以不妨害原登記之同
    一性者為限。若登記人以外之人對登記所示之法律關係有所
    爭執，則應訴由司法機關審判，以資解決，殊非可依上述規
    定聲請更正登記以變更原登記所示之法律關係。」最高行政
    法院48年判字第72號亦著有判例。又司法院釋字第598號解
    釋理由書亦揭示：「土地法第69條之規定，係於無礙登記同
    一性之範圍內所為之更正登記。亦即使地政機關依法應據登
    記原因證明文件為翔實正確之登記，並非就登記所示之法律
    關係有所爭執時，得由地政機關逕為權利歸屬之判斷。」足
    見登記錯誤之更正，如已妨害原登記之同一性，即不在准許
    之列。又所謂登記同一性之違反，係指登記之權利主體、種
    類、範圍或標的與原登記原因證明文件所載不符而言。
(二)經查，本件原告童坤波、童坤玉前經本院於100年11月17日
    準備程序中闡明，本件係依土地法第69條前段之規定，向被
    告申請被告應作成將屏東縣佳冬鄉○○○段124-2地號土地
    23.5平方公尺，返還登記予原告共有之同段124-5地號、124
    -6地號土地各11.75平方公尺之處分，並已徵得未到庭原告
    童坤鄉之同意，則原告前述100年1月21日申請書，嗣經被告
    以100年1月27日屏枋地一字第1000000499號函復原告，被告
    上揭函復內容，並未准許原告前述之申請，應有否准原告本
    件申請之意思，合先敘明。
(三)次查，系爭土地於72年3月7日共有物分割時，已登記為訴外
    人童金壽所有，且經被告調閱系爭土地71年申請鑑界、分割
    複丈原圖，係以地上既有建物位置辦理分割，並經全體所有
    權人於複丈圖上認定蓋章，故被告依登記原因證明文件所載
    內容而記入土地登記簿內，並無不合，此有屏東縣土地登記
    簿記載及東港地政事務所複丈圖附於本院卷可稽，洵堪認定
    。則原告請求被告應作成核准將童金壽所有石光見段124-2
    地號土地面積、權利範圍予以更正登記23.5平方公尺為原告
    共有石光見段124-5、124-6地號土地面積之處分，將使更正
    登記前後之權利主體及權利範圍變更，已妨害原登記之同一
    性，揆諸前揭說明，自不應准許，被告原處分否准其上述申
    請，亦無違誤。是本件原告主張系爭土地無買賣非經協議，
    被告於72年3月7日收件東地字第2759號、2760號辦理系爭土
    地共有物分割登記時，逕將前述石光見段124-2地號土地（
    面積128平方公尺），移轉登記為訴外人童金壽所有，另前
    述石光見段124-5、124-6地號2筆土地面積共為81平方公尺
    ，則移轉登記予原告，則童金壽所有之土地面積由分割前10
    4.5平方公尺（209×1/2=104.5平方公尺），增加為分割後
    128平方公尺，多得23.5平方公尺（128-104.5=23.5平方公
    尺），造成土地分割不成比例，被告自應將上揭原告減少之
    23.5平方公尺土地，作成移轉返還原告之登記云云，實已涉
    及當事人土地分配協議之實體權利爭執，而非所謂登記錯誤
    之更正。蓋登記錯誤更正僅能更正為「記入土地登記簿之事
    項」與「登記原因證明文件所載內容」相符為止，不能超出
    「登記原因證明文件所載之內容」範圍；倘發現「登記原因
    證明文件所載之內容」有瑕疵，而發生爭執，僅能訴請司法
    機關審判，依憑確定判決內容辦理，而非如原告所言按土地
    法第69條前段規定，被告可依職權或依申請辦理更正登記，
    併予敘明。
六、綜上所述，原告所述均非可採，被告以100年1月27日屏枋地
    一字第1000000499號函否准原告上述更正登記之申請，於法
    並無違誤，訴願所為不受理之決定，理由雖有不同，但其結
    論尚無二致，併予維持。原告訴請撤銷及請求被告應作成准
    予更正石光見段124-2地號土地23.5平方公尺返還登記予原
    告同段124-5、124-6地號土地各11.75平方公尺之行政處分
    ，均無理由，應予駁回。兩造其餘主張陳述，核與本判決結
    果不生影響，爰不逐一論述，附此敘明。
七、據上論結，本件原告之訴為無理由，依行政訴訟法第98條第
    1項前段、第104條、第218條、民事訴訟法第85條第1項前段
    、第385條第1項前段，判決如主文。
中　　華　　民　　國　　100　 年　　12　　月　 13　　 日
             高雄高等行政法院第二庭
                         審判長法官　邱  政  強
                               法官　李  協  明
                               法官　林  勇  奮
以上正本係照原本作成。
如不服本判決，應於判決送達後20日內向本院提出上訴書狀，其
未表明上訴理由者，應於提起上訴後20日內向本院提出上訴理由
書（須按對造人數附繕本）；如於本判決宣示或公告後送達前提
起上訴者，應於判決送達後20日內補提上訴理由書（須附繕本）
。未表明上訴理由者，逕以裁定駁回。
中　　華　　民　　國　　100　 年　　12　　月　　13　　日

　　　　　　　　　　　　　 　書記官  林  幸  怡